臺灣高雄地方法院交通事件裁定　　　　　　　　　　九十三年度交聲字第一六八號
　　原處分機關　交通部公路總局高雄區監理所旗山監理站
　　異　議　人
　　即受處分人　甲○○
右列異議人因違反道路交通管理處罰條例案件，對於交通部公路總局高雄區監理所旗
山監理站於民國九十三年三月九日所為之處分（原處分案號：旗監違字第裁八五－Ｂ
00000000號），聲明異議，本院裁定如左：
    主  文
原處分撤銷。
甲○○牌照業經繳銷仍行駛，處罰鍰新台幣伍仟元。
    理  由
一、本件原處分意旨略以：吳慶璋於民國九十三年一月十二日十六時五十分許，駕駛
    異議人甲○○所有已註銷牌照Ｇ七－八五一五號自用小客車（下稱系爭車輛），
    行經高雄市○○路與建工路口時，為警攔停並當場開單舉發，其後原處分機關依
    道路交通管理處罰條例第十二條第一項第四款、第二項、道路交通管理事件統一
    裁量基準及處理細則第四十三、四十四、六十一條之規定，於同年三月九日裁處
    異議人罰鍰新臺幣（下同）一萬零八百元，並扣繳牌照等語。
二、聲明異議意旨則以：我想把系爭車輛報廢，但不會處理，所以當天才委由吳慶璋
    駕駛該車前往報廢車行，我承認有違規的事實，但不知會受到處罰，原處分機關
    裁處最高額罰鍰，尚有未洽，爰聲明異議，請求減輕罰鍰等語。
三、按「使用註銷之牌照行駛者，處汽車所有人新臺幣三千六百元以上一萬零八百元
    以下罰鍰，並禁止其行駛」；「牌照業經繳銷仍行駛者，處汽車所有人新臺幣三
    千六百元以上一萬零八百元以下罰鍰，並禁止其行駛」，道路交通管理處罰條例
    第十二條第一項第四款、第九款分別定有明文，而依同條第二項規定，前項第四
    款註銷之牌照亦應扣繳之，準此，汽車所有人如已將註銷之牌照繳回仍行駛者，
    即與前開第四款規定「使用註銷之牌照行駛」之要件不同，應屬第七款所定「牌
    照業經繳銷仍行駛」之情形。又公路主管機關對於違規事實加以處罰，此係該行
    政機關執行公權力措施而對外直接發生法律效果之單方行政行為，且其對於應裁
    處何種之法律效果具有行政裁量權，本質上屬於裁量處分，惟所謂自由裁量權限
    ，尚非概無法律性之拘束，在法律上有其外部界限及內部界限，前者係基於法律
    之具體規定，使行政機關得以具體選擇為適當裁判，此為自由裁量之外部界限；
    後者則係指行政機關為自由裁量時，應考量法律之目的，法律秩序之理念所在，
    此為自由裁量之內部界限，故公路主管機關對於違規事實為裁決時，二者均不得
    有所踰越，如行使裁決雖未違反法律規定之罰鍰額度限制，但已有悖自由裁量之
    內部界限，自屬濫用裁量權限，而屬違法或不當，受理異議案件之法院仍得予以
    撤銷，另為適當之處分，自不待言。
四、經查：
  （一）異議人所有之系爭車輛牌照（Ｇ七－八五一五號）於九十一年七月四日因逾
        檢遭原處分機關註銷，異議人已於九十二年十月十四日繳回該註銷之牌照，
        惟吳慶璋於右開時、地，仍駕駛業經繳銷牌照之該車，經警開單舉發，嗣於
        九十三年三月九日經原處分機關依道路交通管理處罰條例第十二條第一項第
        四款、第二項、道路交通管理事件統一裁量基準及處理細則第四十三、四十
        四、六十一條之規定，裁處異議人罰鍰一萬零八百元，並扣繳牌照之事實，
        業據證人吳慶璋到庭證述在卷，且為異議人所是認，復有高雄市政府警察局
        舉發違反道路交通管理事件通知單、交通部公路總局高雄區監理所旗山監理
        站違反道路交通管理事件裁決書暨掛號收件回執、本院辦理刑案電話查詢登
        記表各乙紙在卷可稽。
  （二）異議人對於前揭違規事實固不爭執，惟以前詞置辯，經核異議人牌照業經繳
        銷仍行駛之行為，該當道路交通管理處罰條例第十二條第一項第九款之情形
        ，而與同條第一項第四款規定「使用註銷之牌照行駛」之要件有別，原處分
        機關依上開第四款規定裁罰異議人，並扣繳牌照，容有未洽，然異議人所為
        既符合上開第九款之違規事由，自仍應予以處罰，故應由本院撤銷原處分關
        於裁罰之依據，改依上開第九款規定處罰，又原處分機關係因異議人未依舉
        發通知單所定之期限前到案聽候裁決，即裁處異議人最高罰鍰一萬零八百元
        乙節，業據本院向原處分機關查詢無訛，有上開本院辦理刑案電話查詢登記
        表一紙為憑，惟原處分機關所為之裁罰固在首揭法律規定之額度內，形式上
        並未逾越法律所定之外部界限，然衡以異議人所使用牌照業經繳銷之車輛，
        雖有紊亂監理交通機關對於汽車之有效管理，但比諸其他大型汽車（如大、
        小客貨車等）而言，其對於行政管控之影響程度應較屬輕微，若無其他可責
  之事由存在時，自不宜逕以法律所規定之最高額度罰鍰予以處罰。況異議人
        即便未於應到案日期內聽候裁決，但此或僅能認其疏於到案，或對該案件有
        置之不理之心態，惟無論如何，法令上既有規定異議人屆期不到場聽候裁決
        之處理方式（參照道路交通管理事件統一裁量基準及處理細則第四十四條第
        一項），自不得僅因異議人屆期仍不到場聽候裁決，即遽以科處異議人法律
        規定之最高額度罰鍰，倘有如此之裁罰理由，自屬違背學理上所稱之不當聯
        結禁止原則。準此，本院以為異議人僅係將牌照業經繳銷之汽車交由吳慶璋
        行駛，情節並非至鉅，此外並無任何可課予重罰之正當理由，原處分機關未
        分情節輕重，即科處法律規定之最高罰鍰一萬零八百元，顯然濫用裁量權限
        ，自可判定業已逾越法律之內部界限，本院亦得撤銷原處分關於罰鍰部分，
        另為適當之裁判。
  （三）綜上所述，異議人所有系爭車輛之牌照，業於九十一年七月四日註銷，並於
        九十二年十月十四日繳回原處分機關，是異議人於九十三年一月十二日仍將
        該牌照業經註銷之車輛交由他人行駛，核與道路交通管理處罰條例第十二條
        第一項第九款規定之要件相符，原處分機關依據同條項第四款、第二項規定
        裁處異議人最高額罰鍰，並扣繳牌照，自有未洽，又異議人不依舉發通知單
        所定期限內到案聽候裁決，亦有漠視國家公權力行使之嫌，自不宜科處最低
        罰鍰，本院審酌以上各情，爰撤銷原處分，改依道路交通管理處罰條例第十
        二條第一項第九款規定，酌量裁處異議人如主文第二項所示之罰鍰。至異議
        人另因未投保強制汽車責任險，遭原處分機關罰鍰一萬五千元部分，與本案
        違規事實無關，非屬本院所能審究之範圍，附此敘明。
五、結論：應依道路交通管理處罰條例第八十七條第二項、道路交通案件處理辦法第
    二十條前段，裁定如主文。
中      華      民      國    九十三    年      四      月     三十     日
                                臺灣高雄地方法院交通法庭
                                    法  官  鍾素鳳
右正本證明與原本無異。
如不服本裁定，應於裁定送達後五日內，向本院提出抗告狀。
                                    書記官  陳瓊芳
中      華      民      國    九十三    年      五      月      三      日
